ACORDAO-COMPLETO-2552146

ACÓRDÃO 2517/2022 ATA 43/2022 - PLENÁRIO

VISTOS, relatados e discutidos estes autos de representação, formulada pela Secretaria de Controle Externo de Aquisições Logísticas - Selog, em face de indícios de superfaturamento no Contrato de Prestação de Serviços 1002/2020-FMS, firmado sem licitação entre a Secretaria Municipal de Saúde de Guarulhos/SP e a empresa Ativa Med Care Clínica Médica Eireli para a prestação de serviços médicos de diversas especialidades.
ACORDAM os Ministros do Tribunal de Contas da União, reunidos em sessão do Plenário, ante as razões expostas pelo Relator, e com fundamento nos arts. 12, inciso II, e 47 da Lei 8.443/1992; c/c os art. 202, inciso II, 237, 250 e 252 do Regimento Interno, em:
9.1. converter os presentes autos em tomada de contas especial e autorizar a citação solidária de José Mario Stranghetti Clemente e da empresa Ativa Med Care Clínica Médica Eireli de acordo com os valores apurados pela unidade técnica;
9.2. realizar a audiência de José Mario Stranghetti Clemente e das empresas Ativa Med Care Clínica Médica Eireli e Via Care Clínica Médica (CNPJ 35.071.748/0001-60) em relação aos indícios de fraude e direcionamento quando da formalização do Contrato 1002/2020-FMS;
9.3. realizar a audiência de Fernando Augusto Correia Barbosa e de Gilmar Veloso da Silva para que justifiquem a realização de seleção e cotação de preços relativamente ao Contrato 1002/2020-FMS com indícios de fraude e direcionamento;
9.4. solicitar à Segecex que, através dos nossos canais institucionais de colaboração, estabeleça contato com a Polícia Federal, Ministério Público Federal, Polícia Civil de SP, MP/SP e Tribunal de Contas do Estado de São Paulo com vistas a viabilizar o compartilhamento de provas e demais elementos relativos aos fatos aqui examinados;
9.5. autorizar a unidade técnica a dar prosseguimento à instrução do feito, adotando as medidas necessárias à formalização das comunicações acima previstas, bem como de aprimorar os cálculos do débito da individualização das condutas, a partir de eventuais elementos obtidos a partir da colaboração indicada no item anterior.

Representação sobre de indícios de superfaturamento em contrato de prestação de serviços firmado pela Secretaria Municipal de Saúde de Guarulhos/SP para a prestação de serviços médicos de diversas especialidades.

Município de Guarulhos/SP.

3. Representante: Tribunal de Contas da União.
3.1. Responsáveis: José Mário Stranghetti Clemente (XXX.918.728-XX), ex-Secretário Municipal de Saúde; Fernando Augusto Correia Barbosa (XXX.812.528-XX), Assistente de Gestão Pública; Gilmar Veloso da Silva (XXX.475.218-XX), Diretor de Departamento de Licitações, Ativa Med Care Clínica Médica Eireli (18.532.596/0001-36), e Via Care Clínica Médica (35.071.748/0001-60).

13.1. Ministros presentes: Bruno Dantas (na Presidência), Walton Alencar Rodrigues, Augusto Nardes, Jorge Oliveira (Relator) e Antonio Anastasia.
13.2. Ministro-Substituto convocado: Marcos Bemquerer Costa.

JORGE OLIVEIRA

Trata-se de representação formulada pela Secretaria de Controle Externo de Aquisições Logísticas - Selog a partir de situações de risco identificadas no acompanhamento das aquisições públicas voltadas ao enfrentamento da Covid-19, exceto as efetuadas pelo Ministério da Saúde, realizado a partir de informações captadas no Diário Oficial da União e nos sites dos órgãos governamentais.
2.	Os trabalhos de acompanhamento foram originariamente desenvolvidos no âmbito do processo TC Processo 016.867/2020-3. A presente representação foi autuada como apartado deste processo com o objetivo específico de examinar o Contrato de Prestação de Serviços 1002/2020-FMS, firmado entre a Secretaria Municipal de Saúde de Guarulhos/SP e a empresa Ativa Med Care Clínica Médica Eireli para a prestação de serviços médicos de diversas especialidades, no valor total de R$ 19.646.034,10.
3.	Os dois indícios de irregularidade que levaram à autuação deste processo foram os seguintes:
	a) a seleção da contratada, feita a partir da consulta com apenas 3 interessadas, das quais 2 apresentam um sócio em comum;
	b) o preço da hora médica contratada foi superior ao valor de referência obtido a partir do painel de preços disponibilizado pela Controladoria-Geral da União.
4.	Nas etapas anteriores de instrução do feito foram realizadas as oitivas da Prefeitura Municipal de Guarulhos/SP e da empresa contratada em relação a esses pontos. Posteriormente, a Secretaria do TCU em São Paulo (Sec-SP) juntou aos autos novos elementos, obtidos a partir de investigações em curso no Ministério Público do Estado de São Paulo, na Polícia Federal e no Tribunal de Contas do Estado de São Paulo - TCE/SP em relação a irregularidades que podem estar relacionadas aos fatos examinados neste processo.
5.	A partir das informações coletadas decidiu-se realizar a audiência de José Mario Stanghetti Clemente, então Secretário Municipal de Saúde de Guarulhos/SP, e a oitiva da empresa Ativa Med Care Clínica Médica Eireli. Paralelamente, solicitou-se aos demais órgãos de apuração, que compartilhassem com esta Corte de Contas eventuais documentos e informações que fossem pertinentes às irregularidades aqui investigadas.
6.	Apresento, a seguir, trecho da última instrução elaborada pela unidade técnica em que estão sintetizadas as conclusões obtidas a partir dessas providências:
	"F. EXAME TÉCNICO
	8. A análise das razões de justificativa apresentadas foi inicialmente realizada nos itens 8 a 37 da instrução de peça 226, juntamente com o exame da oitiva da empresa Ativa Med Care Clínica Médica Eireli e da documentação encaminhada pela Prefeitura Municipal de Guarulhos/SP em decorrência da diligência realizada. Verifica-se que o responsável, José Mario Stanghetti Clemente (CPF XXX.918.728-XX) apresentou razões de justificativa que não lograram elidir as irregularidades relativas ao Contrato 1002/2020-FMS. As condutas do responsável levaram à contratação com sobrepreço e, consequente, ao superfaturamento dos valores pagos pelas horas médicas.
	9. Na oportunidade, foi realizada a audiência de José Mario Stranghetti Clemente (CPF XXX.918.728-XX) , na condição de Secretário Municipal de Saúde de Guarulhos/SP quando da formalização do Contrato 1002/2020-FMS com a empresa Ativa Med Care Clínica Médica Eireli (CNPJ 18.532.596/0001-36) , para prestação de serviços médicos de especialidades diversas, com fulcro no art. 250, inciso IV, c/c o art. 237, parágrafo único, do Regimento Interno/TCU, para apresentar, no prazo de quinze dias, razões de justificativa acerca das seguintes irregularidades identificadas quanto à formulação, condução e execução da referida contratação, em contrariedade ao art. 3º da Lei 8.666/1993 e aos arts. 4º-E e 4º-F da Lei 13.979/2020: 
	a) indícios de direcionamento na contratação da empresa Ativa Med Care Clínica Médica Eireli, diante do não esclarecimento quanto aos critérios adotados pela Secretaria Municipal de Saúde (SMS) para encaminhamento de convite para participação na cotação de preços para apenas 3 empresas, todas sediadas na mesma região e com vínculos entre si, sem fornecimentos anteriores junto ao Município de Guarulhos/SP, sem empregados e contribuições ao FGTS/INSS, e sem estrutura física comprovada; 
	b) contratação da empresa Ativa Med Care Clínica Médica Eireli sem a devida comprovação formal, no procedimento de contratação, da capacidade técnica da empresa por meio do devido atestado de autorização, expedido por pessoa jurídica de direito público ou privado competente, para a prestação dos serviços contratados, documento exigido no termo de referência como condição essencial para a formalização do instrumento contratual, com aceitação de atestado de capacidade técnica com indício de falsidade documental apresentado pela Ativa Med Care Clínica Médica Eireli; 
	c) contratação da empresa Ativa Med Care Clínica Médica Eireli sem a devida pesquisa de preços ou justificativa hábil para tal, indicando risco indevido de antieconomicidade da contratação; 
	d) aceitação do atestado apresentado pela Ativa Med Care Clínica Médica Eireli ao Município de Guarulhos/SP com evidência de informação falsa, visando dar aparência de regularidade formal e legalidade à contratação; 
	e) apresentação parcial da prestação de contas, decorridos três meses do final do contrato quando do envio da resposta ao TCU, com informações correspondentes aos três primeiros meses de vigência contratual; 
	f) divergências entre valores pagos pela Prefeitura Municipal (PM) de Guarulhos/SP e dados constantes das notas fiscais, relatórios de produtividade e planilha detalhada de produtividade, elaborados pela empresa contratada; 
	g) falta de fiscalização e adoção de controles mínimos necessários pela Secretaria de Saúde de Guarulhos/SP para o acompanhamento da adequada execução contratual; 
	h) inconsistências na contabilização dos dados constantes de planilha detalhada de produtividade em quantidade de horas médicas trabalhadas por dia por cada profissional médico alocado pela empresa contratada, pela qual eram totalizadas as horas médicas trabalhadas e apurado o respectivo valor dos serviços, com destaque para o registro de plantões médicos antes da inauguração do Hospital de Campanha, o cumprimento de plantões de 24 horas em dias seguidos, o registro de horas médicas por profissionais sem comprovação de presença e o cumprimento de plantões por profissionais com carga horária de trabalho incompatível em função de vínculos empregatícios preexistentes; 
	i) indícios de superfaturamento de até 45% no valor unitário da hora médica de R$ 209,33, contratado pela PM Guarulhos/SP junto à Ativa Med Care, com correspondente indício de dano ao erário estimado em até R$ 6.144.488,87 (considerado o valor global da contratação) , sendo a indicação de superfaturamento mínimo decorrente do registro indevido de 4.656 horas médicas na planilha de produtividade e não cumpridas, de fato, pelos profissionais médicos relacionados pela empresa contratada, quantidade equivalente a aproximadamente 15% do total dos registros dos três primeiros meses de vigência contratual, com dano ao erário mínimo estimado em R$ 974.640,48;
	10. Foi realizada a oitiva da empresa Ativa Med Care Clínica Médica Eireli (CNPJ 18.532.596/0001-36) , com amparo no art. 250, inciso V, do Regimento Interno/TCU, para que, no prazo de quinze dias, se pronunciasse, quanto aos seguintes pontos relativos à contratação de empresa para prestação de serviços médicos de especialidades diversas, por meio do Contrato 1002/2020-FMS, firmado com a Prefeitura Municipal de Guarulhos/SP:
	a) falta de comprovação, por meio de atestado expedido por pessoa jurídica de direito público ou privado competente, de capacidade técnica-operacional e habilitação econômico-financeira para a prestação dos serviços contratados, documentos exigidos conforme respectivo termo de referência e legislação aplicável para a formalização do instrumento contratual; 
	b) ausência de comprovação da entrega dos serviços contratados por meio do Contrato 1002/2020-FMS;
	c) indícios de superfaturamento de até 45% no valor unitário da hora médica de R$ 209,33, contratado pela PM Guarulhos/SP junto à Ativa Med Care, com correspondente indício de dano ao erário estimado em até R$ 6.144.488,87 (considerado o valor global da contratação) , sendo a indicação de superfaturamento mínimo decorrente do registro indevido de 4.656 horas médicas na planilha de produtividade e não cumpridas de fato pelos profissionais médicos relacionados pela empresa contratada, quantidade equivalente a aproximadamente 15% do total dos registros dos três primeiros meses de vigência contratual, com dano ao erário mínimo estimado em R$ 974.640,48;
	d) esclarecimentos e identificação dos profissionais efetivamente apresentados para prestação dos serviços contratados; 
	e) demais informações que julgar necessárias;
	11. Cabe observar que, na referida instrução, preliminarmente, foi proposto o seguinte (peça 226, pp. 15-16) : 
	'41.1. conhecer da representação, satisfeitos os requisitos de admissibilidade constantes no art. 113, § 1º, da Lei 8.666/1993, c/c o art. 237, inciso VI e parágrafo único, do Regimento Interno/TCU, e no art. 103, § 1º, da Resolução-TCU 259/2014;
	41.2. solicitar ao Ministério Público do Estado de São Paulo que informe, a título de colaboração com este Tribunal, a respeito da existência de eventuais procedimentos a cargo desse órgão sobre o Contrato 1002/2020-FMS, realizado no âmbito da Prefeitura Municipal de Guarulhos/SP, relativos à  prestação de serviços médicos de especialidades diversas, encaminhando cópia de documentos e informações entendidos como pertinentes, mediante o instituto do compartilhamento de provas, sem prejuízo da manutenção do  sigilo indicado por parte desta Corte de Contas;
	41.3. solicitar à Superintendência Regional da Polícia Federal em São Paulo que informe, a título de colaboração com este Tribunal, a respeito da existência de eventuais procedimentos a cargo desse órgão sobre o Contrato 1002/2020-FMS, realizado no âmbito da Prefeitura Municipal de Guarulhos/SP, relativos à de prestação de serviços médicos de especialidades diversas, encaminhando cópia de documentos e informações entendidos como pertinentes, mediante o instituto do compartilhamento de provas, sem prejuízo da manutenção do sigilo indicado por parte desta Corte de Contas;
	41.4. solicitar ao Tribunal de Contas do Estado de São Paulo  que informe, conforme possível, a título de colaboração com este Tribunal, a respeito da existência de eventuais ações de controle/fiscalização sobre o Contrato 1002/2020-FMS, realizado no âmbito da Prefeitura Municipal de Guarulhos/SP, encaminhando cópia de documentos e informações entendidos como pertinentes, mediante o instituto do compartilhamento de provas, sem prejuízo da manutenção do sigilo indicado por parte desta Corte de Contas.'
	12. Em decorrência das diligências realizadas por meio dos Ofícios 48227/2021-TCU/Seproc, de 23/8/2021 (peça 228) , 47935/2021-TCU/Seproc, de 20/8/2021 (peça 230) , e 47937/2021-TCU/Seproc, de 20/8/2021 (peça 231) , foi possível obter junto ao TCE/SP informações adicionais a respeito da existência de ação de controle/fiscalização sobre o Contrato 1002/2020-FMS, realizado no âmbito da Prefeitura Municipal de Guarulhos/SP. O TCE/SP apresenta informações sobre o Processo 00015593.989.20-5, em tramitação naquele Tribunal (peça 236) . 
	13. No caso da solicitação de informação à Polícia Federal, a título de colaboração com este Tribunal, a respeito da existência de eventuais procedimentos a cargo daquele órgão sobre o Contrato 1002/2020-FMS, apesar da notícia na imprensa sobre operação da Polícia Federal referente a desvios de recurso públicos, relacionados ao Hospital de Campanha no Município de Guarulhos/SP (peça 225) , a Superintendência Regional da Polícia Federal em São Paulo comunicou que não foi localizado inquérito policial instaurado na Polícia Federal - Núcleo de Cartório Nucart/Delefaz/DRCOR/SR/PF/SP (peças 232-233) .
	14. Com relação à solicitação ao Ministério Público do Estado de São Paulo para que informasse, a título de colaboração com este Tribunal, a respeito da existência de eventuais procedimentos a cargo daquele órgão sobre o Contrato 1002/2020-FMS, foi informado também que, em pesquisas ao Sistema de Registro e Gestão dos Procedimentos das Áreas de 'Interesses Difusos e Coletivos da Promotoria de Justiça de Guarulhos' (SIS-MP Integrado) , não foi localizado procedimento referente à empresa Ativa Med Care (peça 237) .
	15. Foi possível confirmar que, em 21/7/2021, foi deflagrada a Operação Covil-19 pela Superintendência Regional da Polícia Federal em São Paulo, na qual se investigam suspeitas de irregularidades inerentes à contratação, por dispensa de licitação, de empresas privadas e organização social para a prestação de serviços diversos, relacionados ao hospital de campanha instalado no Município de Guarulhos, em março de 2020, tais como montagem da estrutura, fornecimento de serviços médicos, alimentação, locação de equipamentos, unidades móveis e transporte, em valores superiores a R$ 53 milhões. 
	Conclusões da análise das razões de justificativa apresentadas pelo responsável e da resposta à oitiva da empresa Ativa Med Care Clínica Médica Eireli, realizada à peça 226:
	16. Verifica-se que o responsável não apresentou justificativas suficientes para afastar os indícios de direcionamento da contratação da empresa Ativa Med Care Clínica Médica Eireli, diante do não esclarecimento, essencialmente, quanto aos procedimentos e critérios adotados para encaminhamento de convite para participação na cotação de preços para apenas três empresas, todas sediadas na mesma região. Participaram da cotação de preços as seguintes empresas (peça 56) :
	Fornecedores
	CNPJ
	Valor Hora/Semana
	Horas/Mês¹
	Valor
Mensal

	Ativa Med Care
	18.532.596/0001-36
	R$ 209,33
	11.731,50
	R$ 2.455.754,90

	Via Care Clínica Médica
	35.071.748/0001-60
	R$ 227,50
	11.731,50
	R$ 2.668.916,25

	Paulo Vinicius Meneghin
	27.637.507/0001-07
	R$ 232,50
	11.731,50
	R$ 2.727.573,75

	17. O envio das propostas comerciais das empresas Ativa Med e Via Care via e-mail à Prefeitura Municipal de Guarulhos/SP ocorreu na mesma data, com um intervalo de apenas três minutos (peça 44, pp. 2 e 4) , o que indica terem sido provavelmente enviadas pela mesma pessoa, considerando os vínculos existentes entre as duas empresas, conforme demonstrado adiante. Não consta dos autos o momento do envio da proposta de Paulo Vinicius Meneghin. Embora, inicialmente, tenha sido observado que, no site de busca de profissionais médicos, um dos endereços cadastrados de Paulo Vinícius Meneghin era o mesmo endereço da Ativa Med registrado na RFB, não foi possível confirmar a informação, não havendo evidências consistentes de vínculos entre essa empresa e as demais.   
	18. No entanto, constata-se a existência de vínculos entre as empresas Ativa Med Care e Via Care Clínica Médica. Além de ambas as empresas se situarem no Município de Monte Mor/SP, verificou-se que (peças 239-240) :
	a) Carlos Henrique das Chagas, CPF XXX.155.798-XX, além de único sócio e contador da Ativa Med, é também contador da Via Care;
	b) João Luis Teixeira Villela, CPF XXX.063.197-XX, sócio da Ativa Med no período 22/7/2013 - 18/5/2018, é sócio-administrador da Via Care desde 3/10/2019;
	c) apenas um mês após ter sido excluído do quadro societário da Ativa Med, João Luis Teixeira Villela passou a atuar como procurador da empresa, inclusive representando-a junto à Prefeitura Municipal de Guarulhos/SP (peça 62, p. 13) .
	19. Cabe observar que a Prefeitura Municipal de Guarulhos/SP também firmou com a empresa Via Care Clínica Médica Ltda. o Contrato 702/2020-FMS, para locação de unidade móvel itinerante consistente em conjunto composto por carreta e ônibus, adaptados com consultórios médicos, equipamentos e estrutura para prestar atendimento e triagem de pessoas suspeitas de contaminação pelo Covíd-19 no Hospital de Campanha de Guarulhos. As irregularidades relativas à referida contratação estão sendo tratadas no TC Processo 045.000/2020-4, em que foi realizada oitiva da empresa Via Care Clínica Médica Ltda., tendo sido alertada sobre o fato de que poderá, nos termos do art. 46 da Lei 8.443/1992, ser declarada inidônea para participar, por até cinco anos, de licitação no âmbito da Administração Pública Federal.  
	20. Na presente contratação, com relação à aceitação do atestado apresentado pela Ativa Med Care Clínica Médica Eireli ao Município de Guarulhos/SP com indício de informação falsa, verifica-se que foi apresentado atestado emitido pela Associação Hospital Beneficente Sagrado Coração de Jesus (CNPJ 52.973.872/0001-30) , cujo endereço seria o mesmo da Empresa Via Care Clínica Médica Ltda., o que reforça os vínculos entre essas empresas (peça 63, p. 9) . Cabe destacar que a comprovação formal, no procedimento de contratação, de capacidade técnica por meio do devido atestado de autorização, expedido por pessoa jurídica de direito público ou privado competente, para a prestação dos serviços contratados era exigência constante do termo de referência como condição essencial para a formalização do instrumento contratual. 
	21. Quanto à alegação de falta de comprovação de habilitação econômico-financeira, a empresa sustenta que a referida exigência não constou do procedimento de contratação, feito mediante dispensa de licitação. Não merece prosperar a referida alegação, uma vez que a Lei 13.979/2020 e a Medida Provisória 926/2020 e, posteriormente, a Lei 14.035/2020, flexibilizaram as exigências de habilitação somente na hipótese de haver restrição de fornecedores ou prestadores de serviços. 
	22. A realização de pesquisa de preços limitada a três empresas, duas delas com endereço no Município de Monte Mor/SP e uma com endereço em Campinas/SP, teve como consequência a obtenção de proposta não vantajosa para a Administração. Não foram encaminhados elementos que demonstrassem a dificuldade em se obter orçamento junto a outras empresas que habitualmente já executavam esse serviço no próprio Município de Guarulhos/SP.
	23. O então Secretário Municipal de Saúde, José Mario Stranghetti Clemente, foi ouvido em audiência pelos indícios de superfaturamento de até 45% no valor unitário da hora médica de R$ 209,33, contratado pela PM Guarulhos/SP junto à Ativa Med Care, com correspondente indício de dano ao erário estimado em até R$ 6.144.488,87 (item 'i' da diligência realizada) . Conforme análise realizada nos itens 30 a 48 desta instrução, fica constatado dano ao erário decorrente de sobrepreço na contratação.
	24. De todo o exposto, é possível concluir pela existência de fraude na contratação como um todo, caracterizada pelos seguintes indícios, na intenção de beneficiar a empresa então contratada: i) cotação de preços simulada; ii) falsidade do atestado apresentado; iii) contratação com sobrepreço, que levou ao superfaturamento. A jurisprudência é no sentido de que prova indiciária, constituída por somatório de indícios que apontam na mesma direção, é suficiente para caracterizar fraude a licitação mediante conluio de licitantes, devendo ser declarada a inidoneidade das empresas para licitar com a Administração Pública Federal, de acordo com o art. 46 da Lei 8.443/1992 (Acórdão 1829/2016-TCU-Plenário, da relatoria do Ministro-Substituto André de Carvalho, entre outros) . 
	25. A contratação eivada de indícios de fraude contou com a participação das empresas Ativa Med Care e Via Care, além de servidores do órgão, cada um nos limites de suas responsabilidades. José Mario Stranghetti Clemente autorizou a contratação por dispensa de licitação em 24/3/2020, com base no quadro comparativo de preços elaborado (peças 43, p. 4; peça 65, p. 5 e peça 66, p. 9) . Fica caracterizada falta de motivação justificada e configuração de antieconomicidade da contratação e direcionamento na contratação da empresa Ativa Med Care Clínica Médica Eireli pelo Município de Guarulhos/SP.
	26. Nesse sentido, cabe oportunizar a realização nova audiência de José Mario Stranghetti Clemente, na condição de Secretário Municipal de Saúde de Guarulhos/SP, pela identificação de indícios de fraude à contratação quanto aos atos praticados pelo responsável, em razão de contratação antieconômica, sem motivação justificada, com caracterização de direcionamento do contrato e sobrepreço do valor da hora médica contratada, da empresa Ativa Med Care Clínic Médica Eireli, atestando a vantajosidade de proposta decorrente de cotação de preços realizada com empresas localizadas na mesma região e com indícios de vínculos entre si. O contrato assinado pelo responsável mostrou-se desvantajoso para a Administração e resultou em dano ao erário, não havendo elementos que indiquem boa-fé do responsável. Assim, deve ser refeito seu chamamento para se manifestar novamente, caso queira, sobre os pontos levantados.
	27. Verifica-se que a pesquisa de preços foi realizada por Fernando Augusto Correia Barbosa, Assistente de Gestão Pública, e por Gilmar Veloso da Silva, Diretor do Departamento de Licitações (peça 57) . Informam que as cotações foram coletadas junto as empresas sugeridas pela Secretaria da Saúde (peça 57, p. 3) . Dessa forma, entende-se que deve ser realizada a audiência desses responsáveis.
	28. A sociedade empresária Ativa Med Care Clínica Médica Eireli pode vir a ser declarada inidônea pelo TCU, com base no art. 46 da Lei 8.443/1992, conforme alerta que consta do ofício de oitiva encaminhado à empresa (peça 106, p. 2) . Além disso, a empresa Via Care Clínica Médica também deve ser chamada em oitiva, sendo alertada quanto à possibilidade de vir a ser declarada inidônea, pois resta evidenciado que contribuiu para a fraude. 
	29. Assim, entende-se que cabe realizar a oitiva da sociedade empresária Ativa Med Care Clínica Médica Eireli (CNPJ 18.532.596/0001-36) e da sociedade empresária Via Care Clínica Médica (CNPJ 35.071.748/0001-60) , com fulcro no art. 250, inciso IV, c/c o art. 237, parágrafo único, do Regimento Interno/TCU, para que se manifestem, no prazo de quinze dias, caso queiram, sobre os indícios de fraude quando da formalização do [...] Contrato 1002/2020-FMS com a empresa Ativa Med Care Clínica Médica Eireli (CNPJ 18.532.596/0001-36) , para a prestação de serviços médicos de especialidades diversas, consubstanciados na cotação de preços simulada, na falsidade do atestado apresentado e na contratação com sobrepreço, que levou ao superfaturamento, considerando que a jurisprudência é no sentido de que prova indiciária, constituída por somatório de indícios que apontam na mesma direção, é suficiente para caracterizar fraude à licitação mediante conluio de licitantes, devendo ser declarada a inidoneidade das empresas para licitar com a Administração Pública Federal, de acordo com o art. 46 da Lei 8.443/1992 (Acórdão 1829/2016-TCU-Plenário, da relatoria do Ministro-Substituto André de Carvalho, dentre outros) . 
	Apuração de dano ao erário
	30. Cabe mencionar o quadro comparativo elaborado pela Sec/SP para buscar identificar sobrepreço no valor da contratação em questão. A partir do levantamento dos preços praticados em outras contratações de serviços médicos, realizadas entre 23/4/2020 e 15/7/2020 (TC Processo 016.867/2020-3, peça 183) , foi possível estabelecer parâmetro de preços para o referido serviço situados numa faixa de R$ 116,50 a R$ 204,93 a hora médica, para fins de estimativa de sobrepreço para a aquisição derivada do Processo 85.055/2019, ocorrida em 25/3/2020, onde o preço acordado foi de R$ 209,33, conforme o demonstrado a seguir:
Aquisições Efetivadas por Entes Públicos Federais
 (entre 17/3/2020 e 8/9/2020) 
	Data
	Contratante
	Processo
	Contratado CNPJ
	Valor

	29/4/2020
	SMS São José dos Campos/SP
	5225/2020
	15.659,118/0001-01
	R$ 116,50

	22/4/2020
	SMS Serra/ES
	18964/2020
	16.988.597/0001-64
	R$ 116,70

	23/4/2020
	Fundação Est. At.  Saúde Est./PR
	16.539.727-4
	09.051.074/0001-21
	R$ 118.00

	15/7/2020
	SMS São Gonçalo do Amarante/RN
	418/2020
	XXX.919.998-XX
	R$ 120,00

	27/4/2020
	Fundação Est. At.  Saúde Est./PR
	16.518.675-3
	10.960.259/0001-21
	R$ 130,00

	27/4/2020
	Fundação Est. At.  Saúde Est./PR
	16.518.675-3
	10.960.259/0001-21
	R$ 130,00

	23/4/2020
	Fundação Est. At.  Saúde Est./PR
	16.539.727-4
	09.051.074/0001-21
	R$ 132,00

	23/4/2020
	Fundação Est. At.  Saúde Est./PR
	16.539.727-4
	09.051.074/0001-21
	R$ 132,00

	7/5/2020
	Hospital Brig. Mil. Santa Maria/RS
	20/12030008189-8
	22.800.296/0001-24
	R$ 150,00

	30/4/2020
	Fundação Est. At.  Saúde Est./PR
	16.539.738-0
	09.274.373/0001-25
	R$ 160,00

	4/5/2020
	Fundação Est. At.  Saúde Est./PR
	16.539.738-0
	09.274.373/0001-25
	R$ 165,00

	4/5/2020
	Hospital Brig. Mil. Santa Maria/RS
	20/12030006946-4
	03.725.557/0001-88
	R$ 194,89

	23/4/2020
	Hospital Brig. Mil. Santa Maria/RS
	20/12030007209-0
	23.523.980/0001-02
	R$ 204,93

	Mediana
	R$ 132,00

	Média
	R$ 143,86

	Fonte: Painel de preços da CGU - https://landpage.cgu.gov.br/painelcovid/aquisicoes2.html
	31. Cabe observar que foi realizada, ainda, diligência para que o Município de Guarulhos apresentasse cópia de tabela/levantamento elaborado visando a comprovar que o valor médio do mercado, à época da contratação, seria de R$ 202,35, conforme referência em sua resposta ao Ofício 66.149/2020-TCU/Secomp-4, de 3/12/2020, juntando todos os documentos comprobatórios de sua veracidade, tais como ordens bancárias, notas fiscais e contratos executados pela municipalidade ou por outras entidades, devidamente identificadas.
	32. Em sua resposta à diligência realizada, o município apresentou uma tabela em que consta que a média dos valores praticados seria de R$ 202,35 (peça 160, pp. 28-32) . Informa que a fonte utilizada para a elaboração da planilha é a mesma utilizada por este Tribunal no Ofício 66149/2020-TCU e acrescenta que 'a diferença de somente 3,5% entre o valor contratado (209,33) e a mediana (202,25) , classifica o valor contratado dentro preços utilizados no mercado, não havendo o que se falar em sobrepreço'. Por sua vez, o então Secretário de Saúde sustenta que, pelas informações e documentos já acostados nos presentes autos, resta comprovado que o preço contratado possui total compatibilidade com o praticado de mercado. 
	33. Constata-se que foram acrescentados valores referentes a contratações realizadas em outras regiões do país, como as realizadas no estado do Ceará, que concorreram para aumentar os valores dos preços médios praticados. Dentre os valores acrescentados à tabela de preços pela PM Guarulhos, há uma contratação de Paragominas/PA, uma da Secretaria da Saúde do Estado do Rio Grande do Norte (Sesa/RN) e quatro da Secretaria de Saúde do Ceará (Sesa/CE) , sendo essas últimas as que mais contribuíram para elevar a estimativa de preços médios.
	34. Cabe mencionar um ponto que não foi observado nas instruções anteriores. Quando a pesquisa realizada por um mesmo ente é levada em consideração múltiplas vezes, dá-se um peso diferenciado a ele em relação às demais referências. Esse procedimento foi observado no levantamento inicial feito pela Sec/SP. Foram consideradas seis contratações realizadas pela Fundação Estatal de Atenção em Saúde do Estado do Paraná. Verifica-se que o mesmo procedimento foi adotado na pesquisa encaminhada pela Prefeitura de Guarulhos.  
	35. Nesse sentido, considerando a necessidade de adoção de um parâmetro lógico e objetivo, e que incorpore as referências trazidas pelo Município de Guarulhos, entende-se que deve ser considerada a média por órgão/entidade apenas uma vez, o que permite a adoção de valores mais adequados. Assim, tem-se os seguintes valores:
	Contratante
	Valores Contratados (R$) 
	Valor Médio (R$) 

	SMS São José dos Campos/SP
	116,50
	116,50

	SMS Serra/ES
	116,70
	116,70

	Fundação Est. At.  Saúde Est./PR
	118,00/130,00/130,00/132,00
132,00/160/00/165,00
	138,14

	SMS São Gonçalo do Amarante/RN
	120,00
	120,00

	Hospital Brig. Mil. Santa Maria/RS
	150,00/194,89/204,93
	183,27

	Pm de Paragominas/PA
	192,50
	192,50

	Secretaria de Saúde do Ceará
	237,40/255,67/286,99 
202,25/225,80/270,86
198,63/218,49/238,35
235,54/ 253,66/271,78
 
	241,28

	Secretaria de Saúde do Rio Grande do Norte  
	200,00/250,00/250,00
250,00/250,00/250,00
	241,66

	36. Por outro lado, as contratações do Ceará e do Rio Grande do Norte, consideradas uma única vez, tendem a elevar a média simples, já que possuem valores bastante discrepantes frente aos demais. No entanto, mesmo sendo incorporados os valores da pesquisa apresentada pelo Município de Guarulhos SP, fica mantida a constatação de sobrepreço na contratação. Constata-se a média de R$ 168,75 e a mediana de R$ 160,70. Para fins de cálculo do débito, entende-se adequado considerar o valor da mediana, mais representativo da disparidade entre os valores máximo e mínimos obtidos na pesquisa. 
	37. Por outro lado, verifica-se que não houve utilização de total de recursos empenhados. Após diversas anulações parciais de empenhos, readequações orçamentárias e aditivo contratual majorando o valor do contrato para R$ 19.646.034,10, declaração emitida pelo secretário de saúde em 14/8/2020 discriminou as dotações orçamentárias e os valores provenientes das respectivas fontes de recursos na seguinte proporção (peça 238, p. 16) : 42% originários de transferências estaduais (R$ 8.235.742,43, indicados na fonte 02) e 58% provenientes de recursos federais (R$ 11.410.291,67, indicados na fonte 05) . Recursos da dotação proveniente do tesouro municipal (indicados na fonte 01) foram estornados e acabaram por não ser utilizados.
	38. No entanto, os comprovantes de transferência demonstram que somente foi pago até 26/8/2020 o total de R$ 9.823,019, 60, equivalentes aos quatro primeiros meses da vigência contratual (peça 45, pp. 6,9,13,23 e 25) . Consulta ao portal de transparência do Tribunal de Contas do Estado de São Paulo confirmou pagamentos à Ativa Med Care pela Prefeitura Municipal de Guarulhos no valor total de R$ 9.823.019,60, correspondente a 50% do valor previsto, dos quais R$ 4.620.868,25 provenientes de recursos federais (47% do valor pago) . Assim, propõe-se que seja observado esse percentual de recursos federais para a definição dos débitos de origem federal decorrente do superfaturamento. Em consulta ao portal de transparência do Tribunal de Contas de Estado de São Paulo, observa-se que foram realizados pagamentos com recursos federais e estaduais. Os valores pagos corresponderam à execução de 46.926 horas médicas, quantitativo equivalente a apenas 4 meses de vigência contratual (https://transparencia.tce.sp.gov.br) :
	Data
	Origem
	Valor pago

	26/3/2020
	recursos federais
	2.455.754,90

	5/6/2020
	recursos estaduais
	1.446.319,01

	5/6/2020
	recursos federais
	2.165.113,35

	28/7/2020
	recursos estaduais
	1.300.077,44

	26/8/2020
	recursos estaduais
	2.455.754,90

	Total
		9.823.019,60

	39. No Processo 85.055/2019 (peça 238, p.111) , consta informação produzida pela Secretaria de Saúde registrando diferenças entre valores faturados pela empresa Ativa Med nas notas fiscais apresentadas para fins de pagamento e valores apurados pela Secretaria considerando apenas os plantões que tiveram execução comprovada. Foi informado que, após entrega de toda documentação apresentada pela contratada, foram feitas as conferências das horas executadas, sendo considerados para fins de pagamento os plantões que tiveram sua execução efetivamente comprovada. Consta, ainda, que foi observada uma diferença de R$ 211.318,64 no valor pago em 26/8/2020, tendo sido realizada a devolução desse valor, conforme comprovante da TED realizada pela contratada. Assim, conforme comprovantes apresentados pela empresa Ativa Med Care, foram devolvidos os valores de R$ 468.794,54, relativos ao período de 25/3 a 24/4 de 2020, de R$ 412.275,44, referentes ao período de 25/4 a 24/5, e de R$ 211.318,64, referentes ao período de 25/5 a 24/6/2020 (peça 117, pp. 6-11) . As devoluções ocorreram em 25/11/2020 (R$ 468.794,54 e R$ 412.275,44) e em 5/3/2021 (R$ 211.318,64) .
	40. Dessa forma, constam as seguintes ocorrências relacionadas a valores devolvidos pela empresa Ativa Med Care Clínica Médica, de acordo com os valores informados nas notas fiscais apresentadas (peças 172 a 177 e 181) :
	Período (2020) 
	Horas comprovadas
	Valores 
devidos (R$) 
	Valores pagos (R$) 
	Diferenças devolvidas (R$) 
	Data da devolução

	23/3 a 24/4
	9.492
	1.986.960,36 (pç 172) 
	2.455.754,90
	468.794.54
	25/11/2020

	25/4 a 24/5
	9.762
	2.043.479,46 (pç 181) 
	2.455.754,90
	412.275,44
	25/11/2020

	25/5 a 24/6
	10.722
	2.244.436.26 (pç 173) 
	2.455.754,90
	211.318,64
	5/3/2021

	41. Após a devolução dos referidos valores, considerando o valor da hora média obtido em levantamento dos preços praticados em outras contratações de serviços médicos, realizadas entre 23/4/2020 e 15/7/2020 (TC Processo 016.867/2020-3, peça 183) , acrescidos de valores levantados pela Prefeitura Municipal de Guarulhos/SP, no período de 29/4/2020 a 23/9/2020 (peça 160, pp. 28-32) , ficam constatadas as seguintes diferenças entre a contratação, com valor da hora médica de R$ 209,33, e o valor da hora médica de R$ 160,70, com base nos valores apresentados nas notas fiscais constantes das peças 172, 173, 174. 175, 177 e 181) , conforme demonstrado no quadro a seguir:
	Período de prestação dos serviços (2020) 
	Valor com hora
médica a
R$ 209,33  (R$) 
	Horas comprovadas
	Valor com hora médica a R$ 160,70  (R$) 
	Diferença (R$) 
	Valores referente a 47%

	23/3 a 24/4
	1.986.960,36 (pç 172) 
	9.492
	1.525.364,40
	461,595,96
	216.950,10

	25/4 a 24/5
	2.043.479,46 (pç 181) 
	9.762
	1.568.753,40
	474.726,06
	223.121,24

	25/5 a 24/6
	2.244.436.26 (pç171,173) 
	10.722
	1.723.025,40
	521.410,86
	245.063,10

	25/6 a 24/7
	2.455.754,90 (pç 176) 
	12.112
	1.946.398,40
	509.356,50
	239.397,55

	Total
	8.730.630,98
	42.088
	6.763.541,60
	1.967.089,38
	924.531,99

	42. Cabe observar que, na nota fiscal emitida em 26/8/2020, não consta o valor refere à devolução de R$ 211.318,64, ocorrido em 5/3/2021 (peça 171) . Na nota fiscal, consta o valor de 455.754,90. Assim, o valor efetivamente pago após a referida devolução foi de R$ 2.244.436.26, como demonstrado no quadro. O superfaturamento decorrente do sobrepreço causou dano ao erário no valor de R$ 1.643.468,48, referente a diferenças entre a contratação com valor da hora médica de R$ 209,33 e com valor da hora médica de R$ 160,70. Os valores referentes a 47% relativos à proporção atribuída aos recursos de origem federal já pagos perfazem R$ 924.631,99. Entende-se que os débitos decorrentes das diferenças entre o valor da hora médica cobrada e o valor médio do mercado devem levar em conta essa proporção. 
	43. Considerando que os pagamentos ocorreram a partir de 26/3/2020, conforme comprovantes de transferência constantes das peças 45 e 93 dos presentes autos, bem como informações constantes do site do TCE/SP (https://transparencia.tce.sp.gov.br) , ficam caracterizadas as seguintes datas dos débitos referentes a 47% dos valores pagos, totalizando R$ 924.531,99:
	Data
	Valor original (R$) 
	Débito/Crédito

	26/3/2020
	216.950,10
	Débito

	5/6//2020
	223.121,24
	Débito

	5/6/2020
	245.063,10
	Débito

	28/7/2020
	239.397,55
	Débito

	44. Foram identificados ainda valores liquidados em 7/4/2021 e ainda não pagos, conforme demonstrado a seguir: R$ 1.915.578,83 (recursos estaduais) e R$ 741.970,19 (recursos federais) .  De acordo com a informação constante do processo administrativo, ainda não havia sido pago o total de R$ 2.657.549,01, referentes aos períodos de 27/7 a 24/8, 25/8 a 24/9 e à diferença detectada no período de 26/6 a 27/7 de 2020, conforme notas fiscais constantes das peças 174, 175 e 177, conforme demonstrado a seguir (peça 238, p.111) :
	Período (2020) 
	Horas compro-vadas
	Valores
devidos (R$) 
	Valores
pagos (R$) 
	Valores ainda
não pagos (R$) 
	Diferenças devolvidas (R$) 
	Data da devolução

	25/6 a 24/7
	12.112
	2.535.404,00 (pç 176) 
	2.455.754,90
	79.650,06 (pç 177) 
		
	25/7 a 24/8
	9.151
	1.915.578,83 (pç 174) 
	---------------
	1.915.578,83 (pç 174) 
		
	25/8 a 24/9
	3.164
	662.320,12 (pç 175) 
	---------------
	662.320,12 (pç 175) 
		
	45. Considerando o entendimento de que é de interesse público evitar pagamentos indevidos e ainda não realizados, entende-se que cabe determinação à Prefeitura Municipal de Guarulhos para que deduza dos valores relativos a pagamentos de parcelas ainda não pagas, que totalizam R$ 2.657.549,01, o valor de débito referente aos pagamentos já realizados de R$ 924.531,99, referente à proporção atribuída aos recursos de origem federal, sendo dispensado o atendimento ao disposto no art. 14 da Resolução-TCU 315/2020, na Portaria Segecex 9/2020 e no Memorando-Circular 8/2020-Segecex, considerando a celeridade exigida nessa deliberação. 
	46. Além do valor do débito referente aos pagamentos já realizados, no valor desses próximos pagamentos também devem ser glosados aos seguintes valores referentes ao sobrepreço verificado daí em diante:
	Período de prestação dos serviços (2020) 
	Valor com hora
médica a
R$ 209,33  (R$) 
	Horas comprovadas
	Valor com hora médica a R$ 160,70  (R$) 
	Diferença (R$) 
	Débito referente a 47%

	25/7 a 24/8
	1.915.578,83 (pç 174) 
	9.151
	1.470.565,70
	445.013,13
	209.156,17

	25/8 a 24/9
	662.320,12 (pç 175) 
	3.164
	508.454,80
	153.865,32,
	72.316,70

	25/6 a 24/7
	79.650,06 (pç 177) 
	380,5
	61.146.35
	18.503,71
	8.696,74

	47. No que se refere às condutas de José Mario Stranghetti Clemente, em relação aos itens 'a', 'b', 'c' 'd' e 'i' da audiência, na condição de Secretário Municipal de Saúde de Guarulhos/SP quando da formalização do Contrato 1002/2020-FMS com a empresa Ativa Med Care Clínica Médica Eireli, conclui-se que contribuíram para a configuração de contratação com sobrepreço e, portanto, para o débito apurado. No que se refere ao item 'e' da audiência, fica afastada a irregularidade relativa a apresentação parcial da prestação de contas, decorridos três meses do final do contrato quando do envio da resposta ao TCU, considerando que foram apresentadas informações relativas à prestação de contas dos meses seguintes de vigência do contrato. 
	48. A constatação de superfaturamento no valor unitário da hora médica de R$ 209,33, contratado pela PM Guarulhos/SP junto à Ativa Med Care, permite caracterizar a responsabilidade solidária da empresa, conforme demonstrado na matriz de responsabilização anexa à presente instrução. A escolha do fornecedor não foi fundamentada satisfatoriamente, descumprindo o inciso II do parágrafo único do art. 26 da Lei 8.666/1993, considerando, entre outros pontos, a contratação da empresa Ativa Med Care Clínica Médica Eireli sem a devida comprovação formal da capacidade técnica da empresa. Além disso a contratação da empresa Ativa Med Care Clínica Médica Eireli ocorreu sem a devida pesquisa de preços ou justificativa hábil para tal, indicando risco indevido de antieconomicidade da contratação.
	Ausência de controles sobre a execução do contrato, o que possibilitou o pagamento por serviços não executados
	49. No item 3 do contrato, referente à medição dos serviços, consta que, após o término de cada período mensal, a contratada elaboraria relatório contendo os quantitativos totais mensais de cada um dos tipos de serviços efetivamente realizados, a ser entregue ao responsável pela gestão do contrato, que deveria então realizar a conferência devolvendo à contratada em três dias úteis a partir da data do protocolo de recebimento, com os atestes ou devidos apontamentos.
	50. Foram constatadas inconsistências nos dados das planilhas de horas e plantões apresentadas pela Ativa Med Clínica Médica Eireli. Conforme informação constante do item 41 da instrução de peça 101, os relatórios de produtividade elaborados pela Ativa Med Care, relativos aos meses de março a junho não estavam datados ou assinados (peças 80 a 82) . Não havia sequer a indicação da pessoa responsável por sua autoria. Nesses relatórios, são detalhadas as horas e plantões médicos executados no período, as escalas dos profissionais alocados para atendimento com as respectivas localidades e os valores correspondentes às horas trabalhadas. No item 43 da referida instrução, foram identificadas diversas inconsistências. Foi constatada a ocorrência, por exemplo, de plantões de 24 horas trabalhadas pelo mesmo profissional no mesmo dia e plantões de 24 horas trabalhadas em dias seguidos, sem interrupção. No item 45 da instrução de peça 101, foi observado o seguinte:
	'Dadas as diversas inconsistências verificadas na contabilização dos dados constantes da planilha detalhada de produtividade, aliadas à ausência de fiscalização e controles mínimos adequados para acompanhamento da execução contratual, coloca-se em dúvida a fidedignidade do conteúdo dos dados e informações prestados pela Ativa Med Care, referentes à prestação de contas dos 3 primeiros meses de vigência contratual.'
	51. Assim, no item 48 da instrução de peça 101, para identificação de possíveis débitos, foi elaborado o quadro a seguir:
	Critério de glosa
	Horas glosadas
	Valor (R$) 

	Horas registradas antes da inauguração do HCamp
	276
	57.775,08

	Plantões de 24 horas cumpridos em dias seguidos pelo mesmo profissional
	1.296
	271.291,68

	Horas registradas por profissionais sem comprovação de presença
	276
	57.775,08

	Horas contabilizadas por profissionais com carga horária de trabalho incompatível em função de outros vínculos empregatícios preexistentes 
	2.808
	587.798,64

	TOTAL
	4.656
	974.640,48

	52. Nos relatórios de produtividade encaminhados após a audiência do responsável, da oitiva da empresa e da diligência, nos quais não constavam ainda elementos relativos à prestação de contas para os meses de junho a setembro de 2020, observou-se novamente a ocorrência de plantões seguidos de 24 horas para alguns profissionais, como pode ser observado nos relatórios constantes das peças 144 a 147.
	53. Em novos elementos acostados ao Processo 85.055/2019 (peça 238, p. 111) , consta informação produzida pela Secretaria de Saúde registrando diferenças entre valores faturados pela empresa Ativa Med nas notas fiscais apresentadas para fins de pagamento e valores apurados pela Secretaria considerando apenas os plantões que tiveram execução comprovada. 
	54. Conforme ressaltado nos itens 37 e 38 desta instrução, dos comprovantes apresentados pela empresa Ativa Med Care, foram devolvidos os valores de R$ 468.794,54, relativos ao período de 25/3 a 24/4 de 2020, de R$ 412.275,44, referentes ao período de 25/4 a 24/5 e de R$ 211.318,64, referentes ao período de 25/5 a 24/6/2020 (peça 117, pp. 6-11) . As devoluções ocorreram em 25/11/2020 (R$ 468.794,54 e R$ 412.275,44) e em 5/3/2021 (R$ 211.318,64) .
	55. A ocorrência dessas devoluções já constava das informações trazidas pela empresa Ativa Med Care, em resposta à oitiva realizada (peça 117, pp. 6-11) . Verifica-se que as devoluções foram para os cofres do Fundo Municipal de Saúde de Guarulhos. A empresa apresentou os comprovantes, que, no entanto, não constam dos autos do Processo 855.055/2019. Por outro lado, no referido processo, consta a solicitação de Rogério W. Higashi, gestor do contrato, em 18/11/2020, para devolução de R$ 468.794,54 (peça 218, p. 2) . 
	56. Cabe observar que as devoluções foram realizadas somente após as diligências iniciais realizadas por este Tribunal no âmbito do TC Processo 016.867/2020-3, caracterizando benefícios financeiros decorrentes da atuação deste Tribunal. Assim, essa devolução deve compor benefício financeiro quando informado no sistema. 
	57. Além disso, segundo apuração interna da SMS Guarulhos, foi descontado das notas fiscais emitidas pela Ativa Med Care, no período de 25/6 a 21/9/2020, o valor de R$ 1.241.745,56, referente a 5.932 horas médicas sem comprovação de execução (peça 238, p. 111) .   
	58. Em que pese ter havido devoluções em decorrência da apuração pela Secretaria Municipal de Saúde dos valores referentes aos plantões que não tiveram execução comprovada, não fica afastada a constatação de inconsistências dos dados constantes de planilha detalhada de produtividade encaminhadas pela Ativa Med Care. A irregularidade decorreu da ausência de adoção de controles mínimos necessários pela Secretaria de Saúde de Guarulhos/SP para o acompanhamento da adequada execução contratual, ocasionando pagamentos por serviços não prestados pela empresa. Por outro lado, cabe destacar que essa devolução não reduz o valor do dano decorrente do sobrepreço apurado, considerando que os referidos débitos foram calculados sobre as horas efetivamente prestadas, após as devoluções mencionadas nos itens 38 e 39 da presente instrução.  Assim, o cálculo do superfaturamento foi feito após considerar essas devoluções.
	59. As irregularidade relatadas nos itens 'f'', 'g' e 'h', relativas à falta de fiscalização e de adoção de controles mínimos necessários pela Secretaria de Saúde de Guarulhos/SP para o acompanhamento da adequada execução contratual e a inconsistências na contabilização dos dados constantes de planilha detalhada de produtividade em quantidade de horas médicas trabalhadas por dia por cada profissional médico alocado pela empresa contratada devem ser também atribuídas ao gestor e ao fiscal do contrato. 
	60. Apesar de ter havido a devolução de valores decorrentes de inconsistências nos dados das planilhas de horas e plantões apresentadas pela Ativa Med Clínica Médica Eireli, entende-se que a irregularidade enseja multa aos gestores responsáveis, decorrente da falta de adoção das medidas de controle cabíveis a esses agentes. Assim, cabe ainda a audiência dos referidos responsáveis, conforme matriz de responsabilização anexada aos presentes autos. O gestor de contrato, Rogério Watanuki Higashi, e o fiscal do contrato, Luis Fernando Ribeiro de Castro, são responsáveis por atestar os serviços com base em planilha com inconsistências consideráveis e sem que estivesse devidamente assinada e datada, referentes ao Contrato 1002/2020-FMS, conforme Despacho de Designação do Gestor e do Fiscal do Contrato, de 14/5/2020 (peça 68, p.1) . 
	61. Em que pese o fato de que os atos dos responsáveis devem ser analisados à luz do disposto no art. 22 da Lei de Introdução às Normas do Direito Brasileiro - LINDB, entende-se que os obstáculos e as dificuldades reais do gestor não justificaram a ausência de controles sobre a execução do contrato, o que possibilitou o pagamento por serviços não executados, posteriormente devolvidos. 
	62. Por fim, no que se refere às razões de justificativa apresentadas por José Mario Stranghetti Clemente, considerando que, além de ser proposta a realização de novo chamamento do agente em audiência, pelas razões expostas no item 26 desta instrução, em prol do contraditório e ampla defesa, há ainda a possibilidade de que as razões de justificativa dos demais responsáveis sejam aproveitadas em favor do referido responsável, caso sejam acatadas, entende-se que deve ser aguardada a análise das novas audiências propostas para proposição de eventual rejeição de suas razões de justificativa. 
	Outras considerações
	63. Conforme previsão contratual (peça 97, p. 387) , o pagamento seria efetuado pelo órgão competente a cada trinta dias, de forma antecipada, sendo a parcela inicial efetuada no primeiro dia útil após a data de assinatura do contrato. Não foram observados os prazos para a apresentação das notas fiscais, que deveriam ser entregues até o décimo dia útil, após o período de trinta dias de serviços prestados, a partir da data de assinatura do contrato. Os pagamentos antecipados estão em desacordo com o art. 62 da Lei 4.320/1964. Dessa forma, entende-se que, posteriormente, cabe ser dada ciência ao Município de Guarulhos SP da referida ocorrência, para que sejam adotadas medidas internas com vistas à prevenção de outras ocorrências semelhantes.
	64. Não houve apresentação de esclarecimentos pela SMS Guarulhos acerca do não pagamento integral dos valores previstos no contrato, bem como foram verificadas divergências não esclarecidas entre valores pagos pela PM Guarulhos e dados constantes das notas fiscais, relatórios de produtividade e planilha detalhada de produtividade, elaborados pela empresa contratada.  
	65. Os comprovantes de transferência demonstram que foi pago até 26/8/2020 o total de R$ 9.823,019,60, equivalentes aos quatro primeiros meses da vigência contratual (peça 45, pp. 6, 9, 13, 23 e 25) . 
	66. Em que pese a previsão de diversas especialidades médicas, os serviços foram prestados somente por clínicos gerais e médicos ambulatoriais, o que pode explicar o pagamento de apenas aproximadamente 50% do valor contratual previsto. 
	G. CONCLUSÃO
	67. Considerando o entendimento de que é de interesse público evitar pagamentos indevidos e ainda não realizados, entende-se que cabe desde já determinação à Prefeitura Municipal de Guarulhos para que deduza dos valores relativos a pagamentos de parcelas liquidadas e não pagas, que totalizam R$ 2.657.549,01, o valor de débito apurado de R$ 924.531,99, referente à proporção atribuída aos recursos de origem federal, sendo dispensado o atendimento ao disposto no art. 14 da Resolução-TCU 315/2020, na Portaria-Segecex 9/2020 e no Memorando-Circular 8/2020-Segecex, considerando a celeridade exigida nessa deliberação. 
	68. A constatação de superfaturamento no valor unitário da hora médica de R$ 209,33, contratado pela PM Guarulhos/SP junto à Ativa Med Care, permite caracterizar a responsabilidade solidária da empresa, conforme demonstrado na matriz de responsabilização anexa. 
	69. Além disso, considerando os indícios de fraude na licitação, deve ser realizada, nos termos do art. 250, inciso V, do Regimento Interno/TCU a oitiva da sociedade empresária Ativa Med Care Clínica Médica Eireli (CNPJ 18.532.596/0001-36) e da sociedade empresária Via Care Clínica Médica (CNPJ 35.071.748/0001-60) , para que  se manifestem, caso queiram, sobre os indícios, quando da formalização do Contrato 1002/2020-FMS com a empresa Ativa Med Care Clínica Médica Eireli (CNPJ 18.532.596/0001-36) , para prestação de serviços médicos de especialidades diversas, com fulcro no art. 250, inciso IV, c/c o art. 237, parágrafo único, do Regimento Interno/TCU, de  cotação de preços simulada, falsidade do atestado apresentado e contratação com sobrepreço, que levou ao superfaturamento.
	69. Conforme nova matriz de responsabilização ajustada, verifica-se que a pesquisa de preços foi realizada por Fernando Augusto Correia Barbosa, Assistente de Gestão Pública, e por Gilmar Veloso da Silva, Diretor do Departamento de Licitações (peça 57) . Informam que as cotações foram coletadas junto às empresas sugeridas pela Secretaria da Saúde (peça 57, p. 3) . Posteriormente, José Mario Stranghetti Clemente autorizou a contratação por dispensa de licitação, em 24/3/2020, com base no quadro comparativo de preços elaborado (peças 43, p. 4; peça 65, p. 5 e peça 66, p. 9) . 
	70. Dessa forma, considerando que cabe também a responsabilização dos mencionados responsáveis pela elaboração do referido comparativo de preços, cabendo cabe ainda ser realizada a audiência desses responsáveis.
	71. As irregularidade relatadas nos itens 'f'', 'g' e 'h', relativas à falta de fiscalização e de adoção de controles mínimos necessários pela Secretaria de Saúde de Guarulhos/SP para o acompanhamento da adequada execução contratual e a inconsistências na contabilização dos dados constantes de planilha detalhada de produtividade em quantidade de horas médicas trabalhadas por dia por cada profissional médico alocado pela empresa contratada, devem também ser atribuídas ao gestor do contrato e ao fiscal do contrato, por atestarem os serviços com base em planilha com inconsistências e sem que estivesse devidamente assinada e datada. 
	72. Assim, entende-se que cabe ainda a audiência dos responsáveis, conforme matriz de responsabilização anexada aos presentes autos. O Gestor de Contrato, Rogério Watanuki Higashi, e do Fiscal do Contrato, Luis Fernando Ribeiro de Castro, são responsáveis por atestar os serviços com base em planilha com inconsistências e sem que estivesse devidamente assinada e datada, referentes ao Contrato 1002/2020-FMS, conforme Despacho de Designação do Gestor e do Fiscal do Contrato, de 14/5/2020 (peça 68, p.1) . 
	73. Em que pese o fato de que os atos dos responsáveis devem ser analisados à luz do disposto no art. 22 da Lei de Introdução às Normas do Direito Brasileiro - LINDB, entende-se que os obstáculos e as dificuldades reais do gestor não justificaram as irregularidades verificadas quando da celebração de contrato por dispensa de licitação com a empresa Ativa Med Care Clínica Médica Eireli. 
	74. Por fim, no que se refere às razões de justificativa apresentadas por José Mario Stranghetti Clemente, considerando que o agente responsável será destinatário de nova audiência, consoante descrito no item 26 desta instrução, ademais haver a possibilidade de que as razões de justificativa dos demais responsáveis sejam aproveitadas [...] caso sejam acatadas, entende-se que deve ser aguardada a análise dessas novas audiências para propor a rejeição de suas razões de justificativa.
	75. Considerando que foram devolvidos os valores de R$ 468.794,54, relativos ao período de 25/3 a 24/4 de 2020, de R$ 412.275,44, referentes ao período de 25/4 a 24/5 e de R$ 211.318,64, referentes ao período de 25/5 a 24/6/2020 (peça 117, pp. 6-11) , deve ser destacado que as devoluções ocorreram somente após as diligências efetuadas pelo TCU em que foram questionados diversos pontos da contratação em questão, devendo compor benefício financeiro quando informado o benefício no sistema.
	[...]
	K. PROPOSTA DE ENCAMINHAMENTO
	76. Em virtude do exposto, propõe-se:
	76.1. conhecer da representação, satisfeitos os requisitos de admissibilidade constantes no art. 170, § 4º, da Lei 14.133/2021, c/c o art. 237, inciso VI e parágrafo único, do Regimento Interno/TCU, e no art. 103, § 1º, da Resolução-TCU 259/2014;
	76.2. determinar à Prefeitura Municipal de Guarulhos/SP, com fundamento no art. 4º, inciso II da Resolução-TCU 315/2020, que, no prazo de 30 dias, adote providências quanto aos itens abaixo, e informe ao TCU os encaminhamentos realizados:
	a) realize a dedução do valor de débito apurado de R$ 924.531,99 dos valores relativos a pagamentos de parcelas ainda não pagas, que totalizam R$ 2.657.549,01, sendo tal débito referente à proporção de 47% atribuída aos recursos de origem federal, considerando o superfaturamento decorrente do sobrepreço no valor de R$ 1.967.089,38, referente a diferenças entre a contratação com o valor da hora médica de R$ 209,33 e a com o valor da hora médica de R$ 160,70, quando da formalização do Contrato 1002/2020-FMS com a empresa Ativa Med Care Clínica Médica Eireli (CNPJ 18.532.596/0001-36) , para prestação de serviços médicos de especialidades diversas, com fulcro no art. 250, inciso IV, c/c o art. 237, parágrafo único, do Regimento Interno/TCU, sendo dispensado o atendimento ao disposto no art. 14 da Resolução-TCU 315/2020, na Portaria-Segecex 9/2020 e no Memorando-Circular 8/2020-Segecex, considerando  a celeridade exigida nessa deliberação; e
	b) glose dos valores liquidados e ainda não pagos os valores referentes ao sobrepreço verificado, relativo a diferenças entre a contratação com o valor da hora médica de R$ 209,33 e com o valor da hora médica de R$ 160,70;
	76.3. realizar oitiva da sociedade empresária Ativa Med Care Clínica Médica Eireli (CNPJ 18.532.596/0001-36) e da sociedade empresária Via Care Clínica Médica (CNPJ 35.071.748/0001-60) , com fulcro no art. 250, inciso IV, c/c o art. 237, parágrafo único, do Regimento Interno/TCU, para que se manifestem, no prazo de quinze dias, caso queiram, sobre os indícios de fraude quando da formalização do Contrato 1002/2020-FMS entre a Prefeitura Municipal de Guarulhos/SP e a empresa Ativa Med Care Clínica Médica Eireli (CNPJ 18.532.596/0001-36) , para prestação de serviços médicos de especialidades diversas, consubstanciados nas seguintes evidências, considerando que a jurisprudência é no sentido de que prova indiciária, constituída por somatório de indícios que apontam na mesma direção, é suficiente para caracterizar fraude à licitação mediante conluio de licitantes, devendo ser declarada a inidoneidade das empresas para licitar com a Administração Pública Federal, de acordo com o art. 46 da Lei 8.443/1992 (Acórdão 1829/2016-TCU-Plenário, da relatoria do Ministro-Substituto André de Carvalho, entre outros) ; 
	Condutas: 
	a) envio das propostas comerciais pelas empresas Ativa Med Care Clínica Médica Eireli e Via Care Clínica Médica Ltda., via e-mail, à Prefeitura Municipal de Guarulhos/SP, com os seguintes indícios de cotação de preços simulada, identificados nos itens 16 a 29 desta instrução;
	a.1) envio das propostas comerciais das empresas Ativa Med e Via Care via e-mail à Prefeitura Municipal de Guarulhos/SP ocorreu na mesma data, com um intervalo de apenas três minutos (peça 44, p. 2 e 4) , o que pode indicar terem sido provavelmente enviadas pela mesma pessoa, considerando os vínculos existentes entre as duas empresas;
	a.2) além de ambas as empresas se situarem no Município de Monte Mor/SP, verificou-se que Carlos Henrique das Chagas, CPF XXX.155.798-XX, além de único sócio e contador da Ativa Med, é também contador da Via Care e que João Luis Teixeira Villela, CPF XXX.063.197-XX, sócio da Ativa Med no período 22/7/2013 - 18/5/2018, é sócio-administrador da Via Care desde 3/10/2019;
	a.3) apenas um mês após ter sido excluído do quadro societário da Ativa Med, João Luis Teixeira Villela passou a atuar como procurador da empresa, inclusive representando-a junto à Prefeitura Municipal de Guarulhos/SP;
	b) indícios de falsidade do atestado apresentado pela empresa Ativa Med Care Clínica Médica Eireli, quando da contratação, para comprovação de capacidade técnica, considerando que foi apresentado atestado emitido pela Associação Hospital Beneficente Sagrado Coração de Jesus (CNPJ 52.973.872/0001-30) , cujo endereço seria o mesmo da Empresa Via Care Clínica Médica Ltda., o que reforça os vínculos entre essas empresas;
	c) apresentação de propostas de preços comerciais pelas empresas Ativa Med Care Clínica Médica Eireli e Via Care Clínica Médica Ltda., com valor unitário acima dos valores praticados no mercado, induzindo condições para contratação com sobrepreço/superfaturamento; e
	d) apresentação, pela empresa Ativa Med Care Clínica Médica Eireli, de planilhas para comprovação da entrega dos serviços contratados com inconsistências e sem que estivessem devidamente assinadas e datadas, propiciando o pagamento por serviços não prestados, posteriormente objeto de devoluções pela contratada;
	76.4. alertar as sociedades empresárias Ativa Med Care Clínica Médica Eireli e Via Care Clínica Médica Ltda. (CNPJ 35.071.748/0001-60) de que, diante da ausência de manifestação, da insuficiência de documentos comprobatórios dos pontos demandados ou da rejeição das justificativas apresentadas, o Tribunal dará prosseguimento regular ao processo, e, sem prejuízo da adoção das demais medidas de sua competência para apuração de irregularidades constatadas, de eventual dano ao erário e dos respectivos responsáveis nos termos dos arts. 1º e 16 da Lei 8.443/1992, poderá, nos termos do art. 46 da mesma Lei, declará-las inidôneas para participar, por até cinco anos, de licitação no âmbito da Administração Pública Federal;
	76.5. realizar a audiência de Fernando Augusto Correia Barbosa (CPF XXX.812.528-XX) , na condição de Assistente de Gestão Pública, e de Gilmar Veloso da Silva (CPF XXX.475.218-XX) , na condição de Diretor de Departamento de Licitações, com fulcro no art. 250, inciso IV, c/c o art. 237 do Regimento Interno/TCU, para apresentar, no prazo de quinze dias, razões de justificativa acerca das seguintes irregularidades identificadas quando da formalização do Contrato 1002/2020-FMS com a empresa Ativa Med Care Clínica Médica Eireli (CNPJ 18.532.596/0001-36) , para prestação de serviços médicos de especialidades diversas, com fulcro no art. 250, inciso IV, c/c o art. 237, parágrafo único, do Regimento Interno/TCU:
	a) Conduta/Irregularidade: realização de cotação de preços com apenas três empresas, com indícios de vínculos entre si e localizadas na mesma região, distinta da região de Guarulhos/SP, ensejando condições para posterior direcionamento do certame e contratação antieconômica, caracterizando fraude à contratação;
	Norma infringida: art. 4º-E, introduzido na Lei 13.979/2020 pela Medida Provisória 926/2020;
	76.6. realizar a audiência de Rogério Watanuki Higashi (CPF XXX.173.208-XX) , na condição de Gestor do Contrato, e de Luis Fernando Ribeiro de Castro (CPF XXX.346.288-XX) , na condição de Fiscal do Contrato, com fulcro no art. 250, inciso IV, c/c o art. 237 do Regimento Interno/TCU, para apresentarem, no prazo de quinze dias, razões de justificativa acerca da seguinte irregularidade identificada na condução/execução do Contrato 1002/2020-FMS com a empresa Ativa Med Care Clínica Médica Eireli (CNPJ 18.532.596/0001-36) , para prestação de serviços médicos de especialidades diversas, com fulcro no art. 250, inciso IV, c/c art. 237, parágrafo único, do Regimento Interno/TCU:
	a) Conduta/Irregularidade: aceitação de planilhas para comprovação da entrega dos serviços contratados com inconsistências e sem que estivessem devidamente assinadas e datadas, resultando em pagamentos por serviços não prestados pela empresa, posteriormente objeto de devoluções pela contratada;
	Norma infringida: art. 66 da Lei 8.666/1993;
	76.7. realizar a audiência de José Mario Stranghetti Clemente (CPF XXX.918.728-XX) , então Secretário Municipal de Saúde de Guarulhos/SP, com fulcro no art. 250, inciso IV, c/c o art. 237 do Regimento Interno/TCU, para apresentar, no prazo de quinze dias, razões de justificativa acerca das seguintes irregularidades identificadas quando da formalização do Contrato 1002/2020-FMS com a empresa Ativa Med Care Clínica Médica Eireli (CNPJ 18.532.596/0001-36) , para prestação de serviços médicos de especialidades diversas, com fulcro no art. 250, inciso IV, c/c o art. 237, parágrafo único, do Regimento Interno/TCU:
	a) Conduta/Irregularidade: formalização de contratação antieconômica da empresa Ativa Med Care Clínic Médica Eireli, atestando a vantajosidade de proposta, sem motivação justificada, com sobrepreço do valor da hora médica contratada, caracterizando fraude à contratação;  
	Norma infringida: art. 3º da Lei 8.666/1993.
	76.8 encaminhar cópia desta instrução às sociedades empresárias Ativa Med Care Clínica Médica Eireli (CNPJ 18.532.596/0001-36) , e Via Care Clínica Médica (CNPJ 35.071.748/0001-60) , à Prefeitura Municipal de Guarulhos/SP, bem como aos seus respectivos representantes legais, bem como aos seguintes responsáveis ouvidos em novas audiências: Fernando Augusto Correia Barbosa (CPF XXX.812.528-XX) , Gilmar Veloso da Silva CPF XXX.475.218-XX) , Rogério Watanuki Higashi (CPF XXX.173.208-XX) , Luis Fernando Ribeiro de Castro (CPF XXX.346.288-XX) e José Mario Stranghetti Clemente (CPF XXX.918.728-XX) ."
	É o relatório.

Jurandi Fernandes Ferreira (113.150/OAB-SP), Adelaine Cristina Sementille (233.960/OAB-SP) e outros, representando Secretaria da Saúde de Gauarulhos/SP; Erika Coronha Benassi (276.778/OAB-SP), representando Ativa Med Care Clínica Medica Eireli; José Américo Lombardi (107.319/OAB-SP), Cássio Telles Ferreira Netto (107.509/OAB-SP) e outros, representando José Mário Stranghetti Clemente.

Não atuou.

REPRESENTAÇÃO. CONTRATAÇÃO, SEM LICITAÇÃO, DE SERVIÇOS MÉDICOS. MUNICÍPIO DE GUARULHOS/SP. AÇÃO PARA ENFRENTAMENTO À PANDEMIA DE COVID-19. FALTA DE ISONOMIA NOS CRITÉRIOS DE SELEÇÃO DA CONTRATADA. INDÍCIOS DE DIRECIONAMENTO, FRAUDE E SUPERFATURAMENTO. INCONSISTÊNCIAS NOS RELATÓRIOS DE PRODUTIVIDADE DA CONTRATADA. CONVERSÃO DO PROCESSO EM TCE. CITAÇÃO DA EMPRESA E DOS AGENTES PÚBLICOS ENVOLVIDOS EM RELAÇÃO AO DÉBITO E AUDIÊNCIA EM RELAÇÃO AOS INDÍCIOS DE DIRECIONAMENTO E FRAUDE.

REPRESENTAÇÃO (REPR)

Secretaria de Controle Externo de Aquisições Logísticas - Selog.

Esta representação foi autuada com a finalidade de apurar possíveis irregularidades ocorridas no âmbito do Contrato de Prestação de Serviços 1002/2020-FMS, firmado por dispensa de licitação entre a Secretaria Municipal de Saúde de Guarulhos/SP e a empresa Ativa Med Care Clínica Médica Eireli para a prestação de serviços médicos de diversas especialidades, no valor total de R$ 19.646.034,10, oriundo de transferências estaduais e recursos federais.
2.	Os dois indícios de irregularidade associados a esse contrato, detectados durante o acompanhamento realizado pela Secretaria de Controle Externo de Aquisições Logísticas - Selog das aquisições públicas voltadas ao enfrentamento da Covid-19, foram:
	a) a seleção da contratada, feita a partir da consulta com apenas 3 interessadas, duas das quais, as  empresas Ativa Med Care Clínica Médica Eireli e Via Care Clínica Médica, apresentavam um sócio em comum;
	b) preço da hora médica contratada, de R$ 209,33, superior ao valor de referência de R$ 160,70, obtido a partir do painel de preços disponibilizado pela Controladoria-Geral da União.
3.	Elementos adicionais, obtidos a partir de diligência feita à prefeitura municipal de Guarulhos/SP, permitiram averiguar que houve inconsistências nos relatórios de serviços apresentados pela contratada, o que determinou a glosa de parte dos valores pagos. Foi constatado o registro, por exemplo, de mais de um plantão de 24 horas no mesmo dia, pelo mesmo profissional, e plantões de 24 horas em dias seguidos, sem interrupção, o que é impraticável, e faz surgir dúvidas sobre a veracidade das informações fornecidas pela empresa. Também se apurou a existência de parcelas já liquidadas, mas não pagas do contrato, totalizando R$ 2.657.549,01.
4.	Em face dessas constatações, a unidade técnica formulou proposta de encaminhamento no sentido de:
	a) determinar à Prefeitura Municipal de Guarulhos/SP, considerando a celeridade exigida, que:
	a.1) deduza dos montantes ainda não pagos à contratada o valor do débito estimado, de R$ 924.531,99, referente à parcela de origem federal no sobrepreço apurado no valor da hora médica; 
	a.2) glose dos valores liquidados, e ainda não pagos, aqueles referentes ao sobrepreço verificado, relativo a diferenças entre a contratação com a hora médica à R$ 209,33 e o valor de referência, de R$ 160,70;
	b) realizar a oitiva das empresas Ativa Med Care Clínica Médica Eireli e Via Care Clínica Médica em relação aos indícios de fraude nos procedimentos que resultaram no Contrato 1002/2020-FMS, podendo o Tribunal, caso reste comprovada a irregularidade, declará-las inidôneas para participar, por até cinco anos, de licitação no âmbito da Administração Pública Federal;
	c) chamar em audiência Fernando Augusto Correia Barbosa, Assistente de Gestão Pública, e Gilmar Veloso da Silva, Diretor do Departamento de Licitações, para que justifiquem a realização de cotação de preços com apenas três empresas, com indícios de vínculos entre si e localizadas na mesma região, distinta da contratação, com indício de direcionamento e fraude à licitação;
	d) promover a audiência de Rogério Watanuki Higashi, Gestor do Contrato, e Luís Fernando Ribeiro de Castro, Fiscal do Contrato, em relação à aceitação de planilhas para comprovação da entrega dos serviços contratados com inconsistências e sem que estivessem devidamente assinadas e datadas, resultando em pagamentos por serviços não prestados pela empresa, posteriormente objeto de devoluções pela contratada;
	e) realizar a audiência de José Mário Stranghetti Clemente, então Secretário Municipal de Saúde de Guarulhos/SP, pela contratação antieconômica da empresa Ativa Med Care Clínic Médica Eireli, com sobrepreço do valor da hora médica contratada, caracterizando fraude à contratação.
5.	Apesar de concordar que os indícios reunidos até o momento são graves e de compartilhar da preocupação da unidade técnica em promover a rápida depuração dos fatos, acredito que as medidas por ela propostas não são as mais adequadas para o atual estágio processual, conforme passarei a explicar.
6.	Primeiro, a existência de indícios de superfaturamento, mesmo que claros e evidentes, não autorizam esta Corte de Contas a determinar a glosa dos valores pagos a maior, sem que antes se promova o devido contraditório. Evidentemente, no caso de situações emergenciais, com o objetivo de evitar que o eventual prejuízo se concretize, dificultando seu futuro ressarcimento, o Tribunal pode adotar medida cautelar, determinando a retenção provisória dos valores discutidos - mas não sua glosa definitiva.
7.	No caso concreto, vejo como obstáculo à concessão de liminar a ausência de informações mais atualizadas acerca da execução da avença, que nos permitam inferir a existência de saldos ainda não pagos. Observo que a última informação constante no processo administrativo (peça 238, p. 135) é de 5/4/2021, portanto com mais de um ano, e trata-se exatamente de documento de encaminhamento para pagamento dos R$ 2.657.549,01 restantes. Nesse contexto, deve-se reconhecer que a chance desse valor ainda estar pendente de pagamento é ínfima.
8.	Quanto ao superfaturamento apontado, ressalto que os parâmetros adotados pela unidade técnica para a fixação de um valor de referência de R$ 160,70 para a hora médica são extremamente conservadores. 
9.	Apenas para que se tenha ideia da dimensão das diferenças encontradas, o valor da hora médica paga por Guarulhos/SP foi de R$ 209,33, enquanto localidades próximas contrataram o mesmo serviço por R$ 116,00/hora, conforme seguinte excerto do painel de preços da Controladoria-Geral da União:
	Data
	Contratante
	Processo
	Contratado CNPJ
	Valor

	29/4/2020
	SMS São José dos Campos/SP
	5225/2020
	15.659,118/0001-01
	R$ 116,50

	22/4/2020
	SMS Serra/ES
	18964/2020
	16.988.597/0001-64
	R$ 116,70

10.	Questionado em relação a este ponto, o município apresentou uma amostra de contratações retiradas do mesmo painel de preços em que a média dos valores seria de R$ 202,35, muito próxima ao valor por ele praticado. Ocorre que a utilização do painel de preços na obtenção do valor de referência deve ser feita associada a outras cautelas, para que se evitem distorções.
11.	Nas alegações de defesa do município utilizaram-se os preços praticados em contratações do Pará, Ceará e Rio Grande do Norte que acabaram por elevar de forma desproporcional a média. Porém, a realidade do mercado de serviços médicos torna indevida a inclusão desses contratos na amostra. Como sabemos, a demografia médica no Brasil se destaca por sua desigualdade. O Sudeste é a região com maior razão de médicos por 1.000 habitantes (2,81) contra 1,16, no Norte, e 1,41, no Nordeste. Somente o Estado de São Paulo concentra 21,7% da população e 28% do total de médicos do País. Esses dados evidenciam que a dinâmica de contratação desse tipo de serviço é extremamente dependente da localidade, o que torna imprópria a comparação com preços praticados em regiões distantes.
12.	Acolho, portanto, o preço de referência proposto pela unidade técnica, sem prejuízo de que este valor seja refinado a partir dos elementos que se espera sejam colhidos das ações criminais em curso, como exporei ao final do meu voto.
13.	Quantificado o prejuízo, o próximo passo é a conversão dos autos em tomada de contas especial, para que sejam realizadas as citações dos envolvidos. Essa solução me parece mais apropriada do que promover a audiência do gestor em relação a este ponto, como sugerido pela unidade técnica. Devem responder pelo débito apurado, de forma solidária, a empresa Ativa Med Care Clínica Médica Eireli e José Mario Stranghetti Clemente principal gestor responsável pela contratação.
14.	Observo que as inconsistências verificadas nas planilhas de produtividade da empresa já foram apuradas e glosadas pela secretaria municipal de saúde, motivo pelo qual não devem integrar nosso cálculo do débito.
15.	Aliás, a atuação da secretaria municipal de saúde neste tocante, mesmo que tardia, parece ter sido suficiente para coibir maiores danos ao erário. Por esse motivo, considero desnecessária a proposta de audiência de Rogério Watanuki Higashi, gestor do contrato, e Luís Fernando Ribeiro de Castro, fiscal do contrato, feita pela unidade técnica. Apesar de terem sido aceitas, em um primeiro momento, planilhas com inconsistências e sem assinatura, os valores impugnados acabarem sendo, posteriormente, objeto de devoluções pela contratada, o que atenua a sua conduta. 
16.	Além de eventual superfaturamento, a outra questão relevante que está sendo examinada neste processo é relacionada aos indícios de direcionamento e fraude à licitação. Não se compreende quais os motivos que levaram a Secretaria Municipal de Saúde a encaminhar convite para apenas três empresas, todas sediadas na mesma região, relativamente distante do local de prestação dos serviços, com vínculos entre si, sem fornecimentos anteriores junto ao Município de Guarulhos/SP, sem empregados e contribuições ao FGTS/INSS e sem estrutura física comprovada. Isso tudo em um processo em que não foram adotadas as devidas precauções na pesquisa de preços e na comprovação da capacidade técnica da contratada.
17.	Em relação a este ponto, concordo com a proposta de encaminhamento da unidade técnica, devendo ser realizada a audiência de José Mario Stranghetti Clemente e das empresas Ativa Med Care Clínica Médica Eireli e Via Care Clínica Médica em relação aos indícios de fraude nos procedimentos licitatórios que resultaram no Contrato 1002/2020-FMS.
18.	Também dever ser ouvidos em audiência Fernando Augusto Correia Barbosa, Assistente de Gestão Pública, e Gilmar Veloso da Silva, Diretor do Departamento de Licitações, para que justifiquem a realização de cotação de preços nas condições mencionadas acima.
19.	Registro, por último, que, apesar de ser possível constatar pelo noticiário a existência de várias ações criminais atualmente em curso para investigar os mesmos fatos analisados nestes autos, as tentativas feitas até agora junto à Polícia Federal e ao Ministério Público Federal para colher subsídios aos nossos trabalhos não lograram êxito. Os órgãos nos informaram não terem registro de investigação no nome das empresas e pessoas que foram citadas.
20.	Só posso atribuir esse resultado a um equívoco de comunicação.
21.	No âmbito da Operação Covil-19, desenvolvida pela Polícia Federal para investigar, entre outras irregularidades, as associadas à prestação de serviços de saúde, já foram cumpridos 21 mandados de busca e apreensão de documentos, computadores e celulares, inclusive em Monte Mor, cidade onde estão sediadas tanto a Ativa Med Care Clínica Médica Eireli como a Via Care Clínica Médica Ltda. Além disso, o sócio da Via Care já teve sua prisão decretada no âmbito de outra ação da PF, a Operação Reditus.
22.	Paralelamente, a Operação Raio-X da Polícia Civil Paulista e do MP/SP também estão investigando os mesmos fatos aqui narrados.
23.	Portanto, considero de suma importância que sejam reiteradas as solicitações feitas a essas corporações. Os elementos colhidos na esfera criminal poderão repercutir principalmente no cálculo do dano, realizado aqui de forma conservadora, e na individualização das responsabilidades. 
24.	Para que essa inciativa seja produtiva e traga benefícios a todos envolvidos, julgo pertinente que seja solicitada à Segecex que estabeleça a interlocução com os demais órgãos através dos nossos canais institucionais de colaboração.
	Assim, divirjo, pelos motivos acima expostos, da proposta de encaminhamento da unidade técnica e voto por que o Tribunal adote a minuta de acórdão que ora submeto à apreciação do Plenário.
TCU, Sala das Sessões, em 16 de novembro de 2022.
JORGE OLIVEIRA 
Relator